【裁判字號】    94,再易,3
【裁判日期】    950120
【裁判案由】    給付票款
【裁判全文】
臺灣花蓮地方法院民事判決  94年度再易字第3號
再審原告    甲○○
再審被告    乙○○
上列當事人間請求給付票款事件，再審原告對於本院中華民國94
年7月8日93年度簡上字第38號確定判決提起再審之訴，本院判決
如下：
    主      文
再審之訴駁回。
再審訴訟費用由再審原告負擔。
    事      實
甲、再審原告方面：
壹、聲明：原確定判決廢棄，再審被告應給付再審原告新台幣（
    下同）50萬元，及自民國93年1月17日起至清償日止，按年
    息百分之六計算之利息。
貳、陳述：
一、再審原告於94年7月20日收受鈞院93年度簡上字第38號確定
    判決，於94年8月19日提起本件再審之訴，並未逾30日之不
    變期間。
二、本件再審被告於93年7月28日不附理由聲明上訴後，迄至第
    二審言詞辯論終結為止，從未補提上訴理由狀表明上訴理由
    ，原確定判決未依民事訴訟法第444條之1第1項及第5項規定
    ，定期間命再審被告提出理由書及準用同法第447條規定，
    並忽視同法第448條規定，對再審被告早於第一審聲請傳訊
    、經第一審法院依法傳訊、無再行傳訊必要之二位證人，堅
    持再行傳訊，且將證人彭信璋之送達通知送至證人張智冠住
    所，將證人張智冠之送達通知送達彭信璋住所，誤會證人抗
    拒出庭，當庭以拘提證人為由，命再審原告轉達二位證人務
    必出庭，令證人疲於奔命，且再審被告訴訟代理人於開庭之
    報到單表示「蘇法官：我想請求各別問話，好嗎？」原因何
    在，費人疑猜。由嗣後法院判決內容以觀，法院於隔離訊問
    證人後，早有心證，竟又違背民事訴訟法第288條第2項規定
    ，未予當事人陳述意見之機會，即依職權向國稅局花蓮分局
    調閱證人彭信璋、再審原告依法應保密之歷年財產所得資料
    ，於發現二人財產所得為數可觀，應有借貸百萬元之資力後
    ，卻有將上開有利之資料捨而不用，且原確定判決始終未依
    民事訴訟法第296條之1第1項規定，於調查證據前，將訴訟
    有關之爭點曉諭當事人，進行爭點整理，亦從未予再審原告
    對所謂爭點表示意見之機會，惟判決書中卻由法院自編自導
    整理爭點，再根據自行整理之爭點製作判決，由上述審理過
    程可知，原確定判決已將民事訴訟法改採職權進行主義，將
    普通民事事件當作刑事案件審理，與當事人進行主義及處分
    權主義之精神背道而馳，顯有民事訴訟法第496條第1項第1
    款適用法規顯有錯誤之違法。
三、再審被告因認再審原告為其直接後手，不知中途曾由證人彭
    信璋經手系爭支票（即再審被告為發票人、發票日92年11月
    3日、票面金額50萬元、票據號碼975921號之支票），故其
    僅以原因關係及惡意或重大過失取得票據為辯，於第一審並
    未以無對價或以不相當之對價提出抗辯，且再審被告並未提
    出上訴理由書狀表明上訴理由，觀之卷內筆錄及卷證資料，
    再審被告似未提出任何新的攻擊防禦方法，其上訴主張似與
    第一審抗辯事由雷同，應認再審被告未以票據法第14條第2
    項規定為上訴理由，乃原確定判決竟就當事人所未抗辯之事
    由，依職權介入調查，並以此為判決之主要理由，適用法規
    顯有錯誤。縱令再審被告於上訴之際曾以票據法第14條第2
    項為上訴理由，此項主張再審被告於第一審並未提出，依民
    事訴訟法第447條第1項規定，當事人不得於第二審提出新攻
    擊防禦方法，且依同條第2項規定，當事人應釋明之，乃原
    確定判決竟默許再審被告於第二審提出新攻擊防禦方法，復
    未令再審被告釋明其理由，適用法規顯有錯誤。
四、再審被告不論為原因關係之抗辯，或惡意、詐欺取得票據、
    無對價或以不相當對價取得票據等抗辯，依民事訴訟法第
    277條規定，均應由再審被告負舉證責任，乃原確定判決竟
    將再審被告主張之原因關係抗辯及無對價之抗辯，一分為二
    ，認為有關施莉敏有無借到系爭票款之舉證責任，應由再審
    原告負舉證責任，適用法規顯有錯誤。
五、本件究竟施莉敏有無自證人彭信璋借得票款及證人彭信璋有
    無向再審原告週轉現金，所涉及者均為借貸關係之有無，而
    借貸關係之存否，其重點在借款之時間、地點、金額及有無
    證據（含人證及物證），至若有無擔保、交付票據或交付借
    款之先後，非至關緊要，二位證人再次出庭作證之際，距離
    經手取得系爭支票已有一年半之久，倘若證詞完全相符，反
    啟人疑竇，細節之處略有出入，較合常理，原確定判決無視
    於證人張智冠、彭信璋，就施莉敏借款之時間均為晚上8、9
    點，當天彭信璋取出之借款均無袋子及包裝、彭信璋為一疊
    一疊數錢等相互吻合，且彭信璋與再審原告均稱彭信璋支票
    自身上口袋掏出，反以所繪位置不符、先交票或先拿借款等
    供述不符為由，一味認定借款達百萬元，未提供擔保或借據
    與常理不合等，令人有不食人間煙火之嘆。
六、再審原告係於92年12月22日聲請核發支付命令，再審被告接
    獲支付命令後，於93年1月30日聲明異議，否認借貸關係存
    在，倘如施莉敏所稱遭張智冠所害，並未借到系爭支票之票
    款50萬元，依常理施莉敏不可能再央請張智冠調現，然於93
    年2月17日卻再以簡訊要求張智冠為其調現，益證再審被告
    否認借款，不足採信。又另紙60萬元支票，再審被告雖以防
    止信用破產為由，作為讓支票如期兌現之藉口，惟其茍未借
    到60萬元借款，焉有如期兌付票款之理？況再審被告嗣後又
    不顧信用，任令系爭支票跳票，說詞前後矛盾，所謂未借到
    系爭支票票款之說法，顯不可採。上揭有利於再審原告之足
    以影響判決之簡訊及兌現60萬元支票之證據，原確定判決漏
    未斟酌，實有民事訴訟法第497條就足以影響於判決之重要
    證物漏未斟酌之違誤。
七、退步言之，縱認再審原告係以無對價或不相當之對價取得系
    爭支票，然依票據法第14條第2項規定，再審原告僅不得享
    有優於其前手之權利，非不得享有票據權利，雖原確定判決
    認彭信璋並未借款予施莉敏（再審被告之女），然施莉敏自
    承「我覺得張智冠要用我爸爸的兩張票來抵倒帳的錢……」
    ，則彼等之間應有債權債務關係而互相抵銷，非無原因關係
    存在，再審原告非不可享有票據上之權利，原確定判決漏未
    斟酌此項足以影響判決之重要證物，亦有未洽。
乙、再審被告方面：本件未經言詞辯論，經本院將再審原告之書
    狀送達再審被告請其於14日內表示意見，然再審被告未為何
    聲明或陳述。
丙、本院依職權調閱本院93年度簡上字第38號民事卷宗。
    理      由
一、按再審之訴，應於三十日之不變期間內為之；前項期間，自
    判決確定時起算，但再審理由知悉在後者，自知悉時起算，
    民事訴訟法第500條第1項、第2項定有明文。惟其以有民事
    訴訟法第496條第1項第1款所定再審理由提起之再審之訴，
    應認此項再審理由於判決送達時，當事人即可知悉。（最高
    法院77年度台再字第15號判決可資參考）本件再審原告主張
    對94年7月8日本院93年度簡上字第38號請求給付票款事件之
    確定判決有民事訴訟法第496條第1項第1款、第497條再審理
    由，而於94年8月19日提起再審，有再審聲請狀一份附卷可
    稽，而上開確定判決係於94年7月20日送達再審原告，亦有
    送達證書一份足參，依據前述說明，本件再審原告於法定期
    間內提起再審，合先敘明。
二、按再審之訴顯無再審理由者，得不經言詞辯論，以判決駁回
    之，民事訴訟法第502條第2項定有明文。適用法規顯有錯誤
    ，得以再審之訴對於確定終局判決聲明不服，固為同法第
    496條第1項第1款所明定，惟該款所謂「適用法規顯有錯誤
    」，係指確定判決就事實審法院所確定之事實適用法規顯有
    錯誤而言。其適用法規顯有錯誤之內容，應包括確定判決顯
    有消極的不適用法規、顯然影響裁判（大法官會議釋字第
    177號解釋參照）及積極的適用不當（民事訴訟法第468條規
    定）兩種情形；至事實審法院認定事實錯誤、就當事人提出
    之事實及聲明之證據疏於調查、或就上訴理由漏未斟酌，僅
    生認定事實錯誤、調查證據欠周或判決不備理由之問題，當
    事人雖得於判決確定前，據為提起上訴之理由，究與適用法
    規顯有錯誤之情形有間，不得據以提起再審之訴（最高法院
    80年台再字第64號判決意旨可參），至於舉證責任分配錯誤
    ，則與適用法規顯有錯誤相當。又依民事訴訟法第466條不
    得上訴於第三審法院之事件，除前條規定外，其經第二審確
    定之判決，如就足影響於判決之重要證物，漏未斟酌者，亦
    得提起再審之訴，民事訴訟法第497條前段明文可參；而所
    謂重要證物漏未斟酌，係指足以影響判決基礎之重要證據，
    當事人雖已在前訴訟程序提出，然未經確定判決加以斟酌者
    而言。或則忽視當事人聲明之證據而不予調查，或則就依聲
    請或依職權調查之證據未為判斷，均不失為漏未斟酌，且以
    該證物足以動搖原確定判決基礎者為限，若於判決理由項下
    說明無調查之必要，或縱經斟酌亦不足影響判決基礎之意見
    ，即與漏未斟酌有間，不得據為本條所定之再審理由。
三、經查：
  (一)就再審原告所述原確定判決消極不適用民事訴訟法第444條
    之1第1項、第5項（上訴理由之補足）、第448條（第二審為
    第一審之續行）、第288條第1、2項（法院得依職權調查證
    據但須令當事人有陳述意見之機會）、第296條之1第1項（
    調查證據前應曉諭爭點）、第447條第1、2項（當事人不得
    提出新攻擊防禦方法）規定方面，均與原審認定事實過程中
    所採取之調查證據程序有關，為事實認定、取捨證據之問題
    ，非屬民事訴訟法第496條第1項第1款所謂適用法規顯有錯
    誤之情形。
  (二)支票固為無因證券，票據債務人不得以自己與發票人或執票
    人前手間所存在之抗辯事由，對抗執票人。然發票人非不得
    以自己與執票人間所存之抗辯事由對抗執票人，此觀票據法
    第13條本文之反面解釋自明。又如發票人一旦提出其基礎原
    因關係不存在之對人抗辯，執票人自應就該基礎原因關係存
    在之積極事實，負舉證責任。本件被上訴人固主張伊係因借
    款予上訴人而直接收受系爭支票，而上訴人則否認之，提出
    其基礎原因關係不存在之對人的抗辯，則被上訴人對於已交
    付借款、消費借貸關係有效成立之積極事實，自應負舉證責
    任。（最高法院87年度台上字第1601號、88年度台簡上字第
    55號判決意旨可資參考）。原確定判決以民事訴訟法第277
    條規定，認票據原因關係應由執票人即再審原告負舉證責任
    ，證明再審被告（發票人）已自再審原告之前手彭信璋取得
    調借現金之事實（如原確定判決理由四(三)所載），與民事訴
    訟法第277條所定舉證責任分配原則相符，並無舉證責任分
    配不當之情形，即不符合民事訴訟法第496條第1項第1款適
    用法規顯有錯誤之再審理由。
  (三)原確定判決已就證人張智冠、彭信璋之證詞何者可採表示意
    見（如原確定判決理由四(二)(三)所載），此為原審認定事實之
    職權行使範圍，縱認定事實錯誤、取捨證據失當，亦與適用
    法規顯有錯誤無涉。而再審被告之女施莉敏請求證人張智冠
    繼續調現之簡訊、另紙面額60萬元支票已經兌現之紀錄、施
    莉敏所述「我覺得張智冠要用我爸爸的兩張票來抵倒帳的錢
    」等語，原確定判決已於理由六中表示因與判決結果無影響
    ，而不一一論駁，且縱施莉敏請求證人張智冠繼續調現，亦
    為其與張智冠間之請託，「兌現另紙面額60萬元之支票」方
    面，因支票為無因證券，並不足作為再審被告與再審原告之
    前手彭信璋借貸之原因關係存在之證明，暨施莉敏所為前開
    陳述，為張智冠與再審被告間債權債務關係之抵銷問題，均
    不足作為再審原告之前手彭信璋已將借款交付再審被告之證
    明，可見前開證物不足以動搖原確定判決基礎，自不構成民
    事訴訟法第497條之再審事由。
四、從而，再審原告本於民事訴訟法第496條第1項第1款、第497
    條規定提起再審之訴請求判決如其聲明所述，顯無再審理由
    ，爰不經言詞辯論，逕以判決駁回之。
五、據上論結，依民事訴訟法第502條第2項、第78條，判決如主
    文。
中    華    民    國    95    年    1     月    20    日
                        臺灣花蓮地方法院民事庭
                            審判長法官  林碧玲
                            法      官  蕭一弘
                            法      官  楊碧惠
上列正本係照原本作成。
本判決不得上訴。
中    華    民    國    95    年    1     月    20    日
                            法院書記官  黃倪濱


司法院資訊處製作；財團法人民間司法改革基金會備份。
